【裁判字號】    93,訴,199
【裁判日期】    950324
【裁判案由】    返還土地等
【裁判全文】
臺灣苗栗地方法院民事判決           93年度訴字第199號
原      告  甲○○
            庚○○
共      同
訴訟代理人  張績寶律師
被      告  丙○○
            戊○○
            丁○○
            己○○
共      同
訴訟代理人  陳淑芬律師
上列當事人間請求返還土地等事件，本院於民國95年3 月10日言
詞辯論終結，判決如下：
    主  文
被告丙○○應將坐落苗栗縣公館鄉○○段一○九地號土地上如附
圖一所示A 部分面積二四七點七七平方公尺之地上物清除，將上
開土地返還原告庚○○。
被告丙○○應自民國九十三年二月九日起至返還前項土地之日止
，按月給付原告庚○○新臺幣捌佰伍拾玖元。
被告丙○○應自苗栗縣公館鄉○○段六、七地號，如附圖二所示
A 、B 部分，面積分別為八九點六五、一五三點六九平方公尺之
土地，及其上建號八即門牌號碼苗栗縣公館鄉玉泉村十四鄰玉泉
三六八之二號如附圖三所示所有著色部分，面積三○七點○四平
方公尺之建物遷出，並將上開土地及建物騰空返還原告甲○○。
被告丙○○應自民國九十三年四月二日起至遷讓返還第三項土地
及建物之日止，按月給付原告甲○○新臺幣肆仟貳佰零貳元。
原告其餘之訴駁回。
訴訟費用由被告丙○○負擔。
本判決第一、二項，於原告庚○○以新臺幣壹佰貳拾捌萬元為被
告丙○○供擔保後，得為假執行。
本判決第三、四項，於原告甲○○以新臺幣肆佰零貳萬元為被告
丙○○供擔保後，得為假執行。
原告其餘假執行之聲請駁回。
    事實及理由
一、原告主張：
  (一)坐落苗栗縣公館鄉○○段109 地號土地、台蠶段6 、7 地號
    土地，及上開台蠶段土地上建號8 即門牌號碼苗栗縣公館鄉
    玉泉村14鄰玉泉368 之2 號建物（下稱系爭不動產），原為
    被告丙○○所有，然嗣業經訴外人乙○○於本院88年度執字
    第4892號強制執行事件中聲明承受，並取得本院核發之不動
    產權利移轉證書，而取得上開土地及建物之所有權。其後乙○○於民國93年2 月9 日將館福段109 地號土地出賣予原告
    庚○○，於93年4 月2 日將台蠶段6 、7 地號土地及其上建
    號8 建物出賣予原告甲○○。
  (二)館福段109 地號土地於拍賣時，拍賣公告載明該土地自87年
    10月5 日起至92年10月5 日止，出租予被告戊○○，故不點
    交。另台蠶段6 、7 地號土地及其上建號8 建物於拍賣時，
    拍賣公告亦載明該土地及建物自87年8 月15日起至92年8 月
    15日止，出租予被告丁○○、己○○，故不點交。從而被告
    丙○○、戊○○自租期屆滿之翌日即92年10月6 日起即屬共
    同無權占有館福段109 地號土地；被告丙○○、丁○○、己○○，自租期屆滿之翌日即92年8 月16日起即屬共同無權占
    有台蠶段6 、7 地號土地及其上建號8 建物。為此依民法第
    767 條規定，請求上開被告應分別返還前揭土地及建物予原
    告，並求為判決如訴之聲明第1 、3 項所示。
  (三)被告丙○○、戊○○無權占有館福段109 地號土地，致侵害
    原告庚○○之權利，並受有相當於租金之不當得利，爰併依
    侵權行為及不當得利之法律關係，請求被告丙○○、戊○○
    應自原告庚○○取得上開土地即93年2 月9 日起至返還土地
    之日止，連帶給付相當於租金之不當得利。查被告丙○○當
    初係以每年新臺幣（下同）61,800元之租額出租予被告戊○○，依此計算，每月租金為5,150 元（61,800/12=5,150 ）
    ，衡情被告丙○○、戊○○無權占有上開土地，亦可獲得相
    當於前開租金之不當得利。爰求為判決如訴之聲明第2 項所
    示。
  (四)被告丙○○、丁○○、己○○無權占有台蠶段6 、7 地號土
    地及其上建號8 建物，致侵害原告甲○○之權利，並受有相
    當於租金之不當得利，爰併依侵權行為及不當得利之法律關
    係，請求被告丙○○、丁○○、己○○應自原告甲○○取得
    上開不動產即93年4 月2 日起至遷讓返還上開房地之日止，
    連帶給付相當於租金之不當得利。查被告丙○○當初係以每
    月50,000元之租額出租予被告丁○○、己○○，衡情被告丙○○、丁○○、己○○無權占有上開土地及建物，亦可獲得
    相當於前開租金之不當得利。爰求為判決如訴之聲明第4 項
    所示。
  (五)並聲明：(1)被告丙○○、戊○○應將坐落苗栗縣公館鄉○○
    段109 地號土地上如附圖一所示A 部分面積247.77平方公尺
    之地上物清除（鐵皮圍籬內有：鋼骨鐵架上覆鐵皮屋頂、土
    石、磚塊、雜草、骨灰罐、雜樹等），將土地返還原告庚○○。(2)被告丙○○、戊○○應自93年2 月9 日起至返還前項
    土地之日止，按月連帶給付原告庚○○5,150 元。(3)被告丙○○、丁○○、己○○應自苗栗縣公館鄉○○段6 、7 地號
    土地及其上建號8 即門牌號碼苗栗縣公館鄉玉泉村14鄰玉泉
    368 之2 號建物遷出，將上開土地及建物騰空返還原告甲○○。(4)被告丙○○、丁○○、己○○應自93年4 月2 日起至
    遷讓返還第3 項土地及建物之日止，按月連帶給付原告甲○○50,000元。(5)願供擔保請准宣告假執行。
二、被告丙○○則以下列情詞置辯：
  (一)本件緣起於被告丙○○與妻乙○○於苗栗縣公館鄉調解委員
    會（下稱公館鄉調解委員會）達成調解，約定被告丙○○應
    給付妻乙○○每月家庭生活費15,000元、代為支付乙○○購
    買汽車分期款7,000 元、子女生活教育費8,000 元，合計30
    ,000 元 。然隨後妻乙○○竟離家不歸，被告丙○○屢次請
    其返家未果後，始終止給付。詎乙○○竟以被告丙○○未按
    期給付為由，聲請拍賣被告丙○○所有之系爭不動產，並由
    乙○○聲明承受，其間被告丙○○實受有無限冤屈與無奈。
  (二)87年12月10日上午9 時，被告丙○○與乙○○參加公館鄉調
    解委員會87年度民調字第84號調解時，當時有8 位調解委員
    出席參與調解，然所作成之調解書上竟僅記載1 位出席調解
    委員之姓名，且僅由該名調解委員於調解書上蓋章，上開調
    解書自屬違反鄉鎮市調解條例第6 、22條及民法第71、73條
    之規定而無效。又前開調解書亦未經法官簽名核定，違反鄉
    鎮市調解條例第23條第2 項規定，依最高法院17年上字第27
    3 號判例所示，在法律上不能認為有效，是以該調解書依法
    無效。
  (三)乙○○親自參與上開調解，明知公館鄉公所製作之調解書違
    背鄉鎮市調解條例第6 、22、23條規定，竟利用上開違法登
    載不實之無效調解書聲請強制執行，並取得系爭不動產所有
    權，其取得所有權之行為自屬無效，應負回復原狀及損害賠
    償之責。
  (四)乙○○與原告庚○○間就館福段109 地號土地之買賣為假買
    賣；乙○○與原告甲○○間就台蠶段6 、7 地號土地及其上
    建號8 建物之買賣亦為假買賣。
  (五)建號8 之建物，原本坐落於台蠶段6 、7 地號土地上，重劃
    後竟坐落於同段6 、7 、8 、26之7 、26之9 地號土地上，
    顯然測量錯誤。
  (六)並聲明：原告之訴駁回。
三、被告丙○○、戊○○、丁○○、己○○另以下列各詞置辯：
  (一)倘乙○○未合法取得系爭不動產，則因繼受人之權利不能大
    於被繼受人之權利，是原告庚○○、甲○○即無法取得所有
    權。而就此被告丙○○業於95年3 月8 日對乙○○提起確認
    調解關係不存在之訴。
  (二)並聲明：原告之訴駁回。
四、查坐落苗栗縣公館鄉○○段109 地號土地，台蠶段6 、7 地
    號土地及其上建號8 即門牌號碼苗栗縣公館鄉玉泉村14鄰玉
    泉368 之2 號建物，原為被告丙○○所有，嗣乙○○持本院
    核定之公館鄉調解委員會調解書為執行名義，聲請本院88年
    度執字第4892號強制執行事件，就被告丙○○所有之系爭不
    動產實行拍賣，案經乙○○聲明承受，並取得本院核發之不
    動產權利移轉證書，而取得上開土地及建物之所有權；其後
    乙○○於93年2 月9 日將館福段109 地號土地，以買賣為原
    因移轉登記予原告庚○○，於93年4 月2 日將台蠶段6 、 7
    地號土地及其上建號8 建物，以買賣為原因移轉登記予原告
    甲○○。又館福段109 地號土地於拍賣時，拍賣公告記載：
    據債務人丙○○具狀稱該土地自87年10月5 日起至92年10月
    5 日止，出租予被告戊○○，租金每年61,800元，故不點交
    ；另台蠶段6 、7 地號土地及其上建號8 建物於拍賣時，拍
    賣公告亦記載：據債務人丙○○具狀稱該土地及建物自87年
    8 月15日起至92年8 月15日止，出租予被告丁○○、己○○
    ，租金每月50,000元，故不點交等事實，業據原告提出本院
    不動產權利移轉證書、土地登記謄本及拍賣公告等件為證（
    見卷第一宗第18至23頁、第74頁），並經本院依職權調取本
    院87年度核字第1626號卷宗及上開執行卷宗核明屬實，堪信
    為真實。
五、惟原告主張其為系爭不動產之所有權人，被告無權占有系爭
    不動產一節，則為被告所否認，並以前揭情詞置辯。是本件
    首應審究者，厥為原告是否為系爭不動產之所有權人？次應
    審究者，為被告占有系爭不動產有無正當權源？茲分述如次
    ：
  (一) 原告是否為系爭不動產之所有權人？
    (1)按不動產物權係以登記為準，且經登記即有絕對之效力，
      此觀民法第758 條及土地法第43條自明。本件原告庚○○
      已因登記而為館福段109 地號土地之所有權人，原告甲○○已因登記而為台蠶段6 、7 地號土地及其上建號8 建物
      之所有權人，有原告提出之土地登記謄本為證，原告為系
      爭不動產之所有權人，至堪認定。
    (2)被告丙○○雖辯稱乙○○與原告間之買賣為假買賣，事實
      上乙○○係與原告庚○○訂立合建分屋契約；另乙○○先
      將台蠶段6 、7 地號土地及其上建號8 建物設定抵押與其
      兄即原告甲○○，1 個月後在未清償借款並辦理塗銷抵押
      權登記之情況下，即以買賣為原因，將上開房地移轉登記
      與甲○○，顯然渠等係約定於乙○○未按時清償時，即以
      上開設定抵押之房地抵償，其所為之約定為流質契約而無
      效云云。惟查：縱認乙○○與原告庚○○間訂有合建分屋
      契約，然乙○○既已將館福段109 地號土地移轉登記與原
      告庚○○，原告庚○○即為形式上之所有權人，依法即得
      行使其所有權人之物上請求權；此外被告亦未就乙○○與
      原告甲○○間之買賣行為屬流質契約一節，舉證以實其說
      ，均難憑採。從而原告本於所有權人之地位，行使物上請
      求權，於法並無不合。
    (3)被告丙○○另辯稱：乙○○持以作為執行名義之調解書，
      因未記載全部出席之8 位調解委員，且未有法官之簽名，
      依鄉鎮市調解條例第6 、22、23條及民法第71、73條規定
      為無效，乙○○應負回復原狀之責，故乙○○取得系爭不
      動產所有權之法律行為不能發生效力云云。惟查姑不論上
      開調解書是否無效，乙○○取得系爭不動產所有權之法律
      行為是否不生效力，依民法第758 條及土地法第43條規定
      ，原告庚○○、甲○○均已因登記而取得系爭不動產所有
      權，渠等行使所有權人之物上請求權，自無不合。被告丙○○尚無從以乙○○取得所有權之生效與否，對抗原告 2
      人，其前揭所辯，不足憑採。
    (4)實則，「調解成立時，調解委員會應作成調解書，記載下
      列事項，並由當事人及出席調解委員簽名、蓋章或按指印
      ：‧‧二、出席調解委員姓名及列席協同調解人之姓名、
      職業、住、居所」，「鄉、鎮、市公所應於調解成立之日
      起10日內，將調解書及卷證送請移付或管轄之法院審核。
      前項調解書，法院應儘速審核，認其應予核定者，應由法
      官簽名並蓋法院印信，除抽存一份外，併調解事件卷證發
      還鄉、鎮、市公所送達當事人」，鄉鎮市調解條例第25條
      第1 項第2 款、第26條第1 、2 項固定有明文。惟查上開
      規定之立法目的，僅在使出席狀況載明於調解書，力求呈
      現調解之原貌，並無課以違反者應排除其法律上效果之目
      的。是以上開規定應非強制規定，前揭調解書之製作，即
      令違反上開規定，亦不能指為無效。準此，縱認被告丙○○與乙○○於公館鄉調解委員會調解時，有8 位調解委員
      出席參與調解，然僅於調解書上記載1 名調解委員之姓名
      ，並僅由該名調解委員於調解書上簽名，且核定調解書之
      法官並未簽名，僅以長條職名章代之屬實，依上開說明，
      亦不能逕認該調解書為無效。被告丙○○辯稱上開調解書
      為無效云云，自非可採，附此說明。
  (二)被告占有系爭不動產有無正當權源？
    (1)參諸館福段109 地號土地目前為被告丙○○占用，被告丙○○並於土地上搭設鐵皮圍籬，該鐵皮圍籬內所放置之鋼
      骨鐵架上覆鐵皮屋頂、土石、磚塊、雜草、骨灰罐及雜樹
      等地上物，為被告丙○○所有；另台蠶段6 、7 地號土地
      及其上建號8 建物，亦為被告丙○○占用之情，均為被告
      丙○○所是認（見卷第一宗第89、90頁），是依民事訴訟
      法第277 條前段規定，被告丙○○自應就其占有之正當權
      源，舉證證明之。然查被告丙○○迄未能證明其有何占有
      之正當權源，是以原告主張被告丙○○無權占有上開土地
      及建物，應堪採信。原告庚○○請求被告丙○○應將館福
      段109 地號土地上如附圖一所示A 部分面積247.77平方公
      尺之地上物全部清除，將上開土地返還原告庚○○；原告
      甲○○請求被告丙○○應自台蠶段6 、7 地號如附圖二所
      示A 、B 部分，面積分別為89.65 、153.69平方公尺之土
      地，及其上建號8 如附圖三所示所有著色部分，面積307.
      04平方公尺之建物遷出，將上開土地及建物騰空返還原告
      甲○○，均屬有理由，應予准許。
    (2)因上開建號8 建物，經本院囑託苗栗縣苗栗地政事務所測
      量結果，認該建物除占用台蠶段6 、7 地號外，尚越界占
      用同段5 、8 、26之7 、26之9 地號土地，有複丈成果圖
      在卷可稽（見卷第二宗第56頁），是被告丙○○無權占用
      台蠶段6 、7 地號土地之位置，應以附圖二所示A 、B 部
      分為限，原告甲○○請求被告丙○○遷讓返還超過上開 A
      、B 部分之土地，尚屬無據，不應准許。又不問建號8 建
      物有無越界占用鄰地之情形，要屬該建物與鄰地界址糾紛
      問題，原告甲○○仍因登記而取得上開建物之所有權全部
      ，是其請求被告丙○○應自附圖三所示所有著色部分，面
      積307.04平方公尺之建物遷出，將該建物全部騰空返還原
      告，於法並無不合，併此敘明。
    (3)原告雖主張被告戊○○與被告丙○○共同無權占有館福段
      109 地號土地；被告丁○○、己○○與被告丙○○共同無
      權占有台蠶段6 、7 地號土地及其上建號8 建物云云，惟
      均為被告丙○○所否認，並辯稱被告戊○○、丁○○、己○○已於租期屆滿時搬離，目前未占用系爭不動產等語（
      見卷第一宗第90頁）。查原告對於被告戊○○、丁○○、
      己○○目前亦占用系爭不動產之情，並未舉證以實其說，
      洵難採信。是以原告請求被告戊○○應共同將館福段109
      地號土地上之地上物清除，將土地返還原告庚○○；請求
      丁○○、己○○應共同自台蠶段6 、7 地號土地及其上建
      號8 建物遷出，將上開土地及建物騰空返還原告甲○○，
      委不足採。原告此部份請求為無理由，應予駁回。
六、被告丙○○無權占有系爭不動產之情，已如前述，茲應審究
    者，為其所受相當於租金之不當得利為若干？經查：
  (一)按無法律上之原因而受利益，致他人受損害者，應返還其利
    益，民法第179 條前段定有明文。而無權占有他人土地，可
    能獲得相當於租金之利益，此為社會通常之觀念，最高法院
    61年台上字第1695號判例亦可參照。本件被告丙○○無權占
    有原告所有之系爭不動產而受有利益，致原告受損害，原告
    請求被告丙○○應返還其所受相當於租金之不當得利，於法
    有據。又租用土地建築房屋之土地租金以不超過土地申報總
    價額年息百分之10為限，此觀土地法第105 條、第97條第 1
    項即明，無權占有他人土地設立或放置地上物之情形，依理
    應同此解釋。
  (二)查館福段109 地號土地於93年1 月申報之地價為每平方公尺
    832 元，有原告提出之土地登記謄本在卷為憑（見卷第一宗
    第20頁），參以上開土地位於苗栗縣公館鄉，屬鄉村型傳統
    聚落，面臨寬約3 公尺巷道，對外交通尚稱便利。是本院斟
    酌被告丙○○於上開土地僅放置雜物，所得利益不高，及其
    所處位置、交通便利性尚佳等一切情狀，認以土地申報地價
    年息百分之5 計算損害金，方屬允當。準此，原告庚○○請
    求自伊93年2 月9 日取得上開土地所有權之日起，被告丙○○應按月給付原告859 元（247.77x832x5%x1/12＝859 ，元
    以下四捨五入，以下同），自屬有據，原告庚○○逾此範圍
    之請求，為無理由。
  (三)又台蠶段6 、7 地號土地，於93年1 月申報之地價為每平方
    公尺2,590.4 元，有原告提出之土地登記謄本在卷可考（見
    卷第一宗第21、22頁），參以上開土地雖位於苗栗縣公館鄉
    市街○○○○道路，對外交通便利，惟其週遭之經濟活動尚
    非熱絡。是本院斟酌上開土地之使用情形、所處位置、交通
    便利性佳及被告丙○○占用上開土地、建物之利益較高等一
    切情狀，認以土地申報地價年息百分之8 計算損害金，堪稱
    公允。準此，原告甲○○請求自伊93年4 月2 日取得上開土
    地、建物所有權之日起至遷讓返還土地、建物之日止，被告
    丙○○應按月給付原告甲○○4,202 元【（89.65+153.69）
    x2,590.4x8%x1/12＝4,202 】，核屬有據，其逾此範圍之請
    求，即屬無據。
  (四)原告主張應以被告丙○○於前開執行事件中，所陳報被告戊○○、丁○○、己○○承租系爭不動產之租金數額，即館福
    段土地每年租金61,800元，台蠶段土地每月租金50,000元，
    作為計算不當得利之基礎一節，因上開租賃關係是否真實，
    未經實體調查認定，已非無疑，遽以之為判決之基礎，尚嫌
    速斷；況以系爭不動產附近之聚落規模及商業活動並非熱絡
    觀之，逕以前開被告丙○○自行陳報之租金數額作為計算不
    當得利之基礎，尚非允洽，併此敘明。
七、綜上所述，原告庚○○既為館福段109 地號土地所有權人，
    原告甲○○為台蠶段6 、7 地號土地及其上建號8 建物之所
    有權人，而被告丙○○則無正當權源占有系爭不動產，是原
    告依民法第767 條所有物返還請求權之規定，請求被告丙○○應將館福段109 地號土地上如附圖一所示A 部分面積247.
    77平方公尺之地上物清除，將上開土地返還原告庚○○；被
    告丙○○應自93年2 月9 日起至返還前項土地之日止，按月
    給付原告庚○○859 元；被告丙○○應自台蠶段6 、7 地號
    如附圖二所示A 、B 部分，面積分別為89.65 、153.69平方
    公尺之土地，及其上建號8 如附圖三所示所有著色部分，面
    積307.04平方公尺之建物遷出，將上開土地及建物騰空返還
    原告甲○○；被告丙○○應自93年4 月2 日起至遷讓返還上
    開土地及建物之日止，按月給付原告甲○○4,202 元，均有
    理由，應予准許。其逾此範圍之請求，即屬無據，應予駁回
    。
八、原告陳明願供擔保，請准宣告假執行，經核原告勝訴部分，
    合於法律規定，爰酌定相當之擔保金額併宣告之；至原告其
    餘假執行之聲請，已因訴之駁回而失所依據，應併予駁回。
九、本件判決之基礎已臻明確，兩造其餘主張及陳述，核與判決
    結果無影響，不另一一論述，併此敘明。
十、結論：本件原告之訴為一部有理由，一部無理由，依民事訴
    訟法第79條、第85條第1 項前段、第390 條第2 項，判決如
    主文。
中    華    民    國    95    年    3     月    24    日
                    民事庭法  官  黃佩韻
以上正本係照原本作成。
如對本判決上訴，須於判決送達後20日內向本院提出上訴狀（需
附繕本）。
                          書記官  蔡健忠
中    華    民    國    95    年    3     月    24    日


司法院資訊處製作；財團法人民間司法改革基金會備份。
